臺灣桃園地方法院刑事判決　　　　　　　96年度訴字第1414號
公　訴　人　臺灣桃園地方法院檢察署檢察官
被　　　告　丁○○
　　　　　　　　　　（現於台灣桃園看守所羈押中）
指定辯護人　本院公設辯護人乙○○
上列被告因家暴公共危險等案件，經檢察官提起公訴（96年度偵
字第10541 號、96年度偵字第13362 號），本院判決如下︰
    主  文
丁○○傷害直系血親尊親屬之身體，處有期徒刑玖月。又放火燒
燬現供人使用之住宅，未遂，處有期徒刑肆年陸月，扣案如附表
一編號一所示之打火機壹個沒收。又放火燒燬現供人使用之住宅
，未遂，處有期徒刑年拾月。應執行有期徒刑玖年，扣案如附
表一編號一所示之打火機壹個沒收。
    事  實
一、丁○○分別基於傷害及放火燒燬現供人使用住宅之犯意，而
    為下列行為：
（一）丁○○係甲○○之養子，2人具有家庭暴力防治法第3條第
      3 款所定直系血親之家庭成員關係。丁○○於民國96年4
      月27日上午8 時許，在桃園縣龍潭鄉○○路394 巷22 號
      住處內，因細故與甲○○發生口角爭執，詎丁○○竟基於
      傷害直系血親尊親屬之犯意，接續以雜物丟擲甲○○頭部
      ，並以柺杖揮打甲○○之腿部，致甲○○受有枕部及雙側
      小腿多處挫傷之傷害，而故意對其母甲○○實施家庭暴力
      行為。
（二）丁○○於上開時間毆打甲○○後，因心情欠佳，明知桃園
      縣龍潭鄉○○路394 巷22號為公寓式集合式住宅，若放火
      燒燬丁○○位於該址公寓1 樓之住處，當有延燒至其上集
      合式住宅住戶現所使用住宅之危險，竟仍萌生放火燒燬現
      供人使用住宅之犯意，於96年4 月27日上午8 時20分許，
      在桃園縣龍潭鄉○○路394 巷22號住處內，以丁○○外套
      口袋內自備之「野貓茶坊」紫色外殼打火機1 只，點火引
      燃報紙後，以燃燒之報紙引火燃燒住處客廳之沙發，再接
      續以打火機點燃放置於屋內走廊處之置物籃後，隨即離開
      住處任憑火勢延燒。嗣因丁○○之繼父丙○○接獲甲○○
      通知渠遭受丁○○毆打之電話而自外返回，見狀將屋內沙
      發之火勢撲滅，並將燃燒中之置物籃拖至屋外以水撲滅，
      始未釀成燒燬該棟公寓房屋之結果。
（二）丁○○另於96年6 月11日下午某時，與其友人徐薇一同返
      回上址桃園縣龍潭鄉○○路394 巷22號住處時，因不滿其
      養父丙○○出言刺激，明知上址住處為公寓式集合式住宅
      ，若放火燒燬其位於該址公寓1 樓之住處，當有延燒至其
      上集合式住宅住戶現所使用住宅之危險，竟仍萌生放火燒
      燬現供人使用住宅之犯意，於同日下午1 時30分許，在上
      址屋內，以丙○○所有放置於電腦桌抽屜內之藍色外殼打
      火機1 只，接續點燃丙○○及甲○○臥房內之衣服、棉被
      、枕頭、彈簧床墊及化妝台；丙○○之女前所使用之房間
      內所擺放之丙○○所有之資料、書籍；客廳神明桌下之工
      具、電線等易燃物品，任憑火勢延燒。徐薇見狀後，隨即
      將上情告知當時正在上址屋外之丙○○，丙○○旋即返回
      住處，將窗戶擊破並以水撲滅火勢，始未發生燒燬該上址
      公寓住宅之結果。嗣經丙○○報警處理，始悉上情。
二、案經甲○○訴由桃園縣政府警察局龍潭分局報告臺灣桃園地
    方法院檢察署檢察官偵查起訴。
    理  由
甲、證據能力部分
一、按被告以外之人於審判外之言詞或書面陳述，除法律有規定
    者外，不得作為證據；被告以外之人於偵查中向檢察官所為
    之陳述，除顯有不可信之情況者外，得為證據；被告以外之
    人於檢察事務官、司法警察官或司法警察調查中所為之陳述
    ，與審判中不符時，其先前之陳述具有較可信之特別情況，
    且為證明犯罪事實存否所必要者，得為證據；再被告以外之
    人於審判外之陳述，雖不符刑事訴訟法第159 條之1 至第15
    9 條之4 之規定，而經當事人於審判程序同意作為證據，法
    院審酌該言詞陳述或書面陳述作成時之情況，認為適當者，
    亦得為證據。當事人、代理人或辯護人於法院調查證據時，
    知有第159 條第1 項不得為證據之情形，而未於言詞辯論終
    結前聲明異議者，視為有前項之同意。刑事訴訟法第159 條
    第1 項、第159 條之1 第2 項、第159 條之2 、第159 條之
    5 分別定有明文。其立法意旨在於傳聞證據未經當事人之反
    對詰問予以核實，原則上先予排除。惟若當事人已放棄反對
    詰問權，於審判程序中表明同意該等傳聞證據可作為證據，
    基於尊重當事人對傳聞證據之處分權，及證據資料愈豐富，
    愈有助於真實發見之理念，且強化言詞辯論主義，使訴訟程
    序得以順暢進行，上開傳聞證據亦均認具證據能力。
二、查本件證人即被害人兼告訴人甲○○、證人即在場之人丙○○、徐薇分別於警詢中所為之證述，其性質雖均屬傳聞證據
    ，惟被告丁○○及其指定辯護人在本院準備程序中，對上開
    證據方法之證據能力均表示無意見，顯有默示同意援用之意
    ，且未於本案言詞辯論終結前聲明異議，本院於審判期日並
    已將上開筆錄提示予被告而為辯論，有審判筆錄在卷可稽，
    本院審酌上開證人之陳述，本院審酌證人甲○○為事實欄一
    、（一）所示犯行之被害人，親身經歷本案發生經過之全貌
    ；證人丙○○為事實欄一、（二）及一、（三）案發時、證
    人徐薇則為事實欄一、（三）案發時，親身見聞案發情況之
    在場之人，渠等證詞對認定犯罪事實之存否均有其必要性，
    且均係於距案發時刻較為接近之時點所為，另均核無違法取
    證之情事，依上開證述作成當時之情況，並無不適當之情形
    ，因認均得為證據。
二、至甲○○之國軍桃園總醫院附設民眾診療服務處診斷證明書
    、事實欄一、（二）之現場照片6 張、事實欄一、（三）之
    丁○○縱火案自宅平面示意圖1 份及現場照片8 張、扣案如
    附表一所示之打火機2 只、等證據，被告及其指定辯護人並
    未主張排除前開書證、物證之證據能力，且迄於本院言詞辯
    論終結前均未表示異議，本院審酌上開證據均與本案之犯罪
    事實有關連性，且並無證據足資認定前開證物有何違法取證
    之情形，因認前開證據均有證據能力。
乙、論罪科刑之依據及理由
一、上揭犯罪事實，業據被告丁○○於警詢、偵查及本院審理中
    坦承不諱，經查：
（一）事實欄一、（一）部分，核與證人即被害人兼告訴人甲○○於警詢中證述情節相符，復有丁○○個人戶籍資料查詢
      結果、甲○○之國軍桃園總醫院附設民眾診療服務處診斷
      證明書各1 份在卷可稽，足認被告前揭任意性自白與事實
      相符，應堪採信。至起訴書所載被告丁○○「以雜物丟擲
      並以柺杖揮打甲○○之頭部，致甲○○受有枕部及雙側小
      腿多處挫傷之傷害」一節，經查：揆諸甲○○之國軍桃園
      總醫院附設民眾診療服務處診斷證明書所載，甲○○因被
      告丁○○本件傷害犯行而受有「有枕部及雙側小腿多處挫
      傷」之傷害，而該診斷證明書上所載甲○○之受傷位置，
      核與被告丁○○於警詢以迄本院審理中供稱，本件傷害犯
      行係其以他物丟擲毆打甲○○之頭部，而另以柺杖揮打甲○○之腿部一節，，及證人即告訴人甲○○於警詢中所證
      ：「丁○○拿雜物朝我頭部丟擲，丟了2 下，都打到我的
      頭部... ，丁○○又拿他的柺杖，朝我腳部揮打4 下」等
      情，互核相符。足認甲○○枕部之傷害，係丁○○係雜物
      丟擲造成；雙側小腿多處挫傷之傷害，則係丁○○以柺杖
      揮打而致。是起訴書所載被告丁○○「以柺杖揮打甲○○
      之頭部」一節，容有誤會，應予更正。
（二）事實欄一、（二）部分，核與證人即在場之人丙○○於警
      詢及本院審理中證述之情節相符，復有現場照片6 張在卷
      可稽，並有如附表一編號一所示之打火機1 只扣案足憑；
      事實欄一、（三）部分，核與證人即在場之人丙○○於警
      詢及本院審理中、證人即在場之人徐薇於警詢中證述之情
      節相符，復有丁○○縱火案自宅平面示意圖1 份及現場照
      片8 張在卷足參，並有如附表一編號二所示之打火機1 只
      扣案足稽，足認被告丁○○前揭任意性自白均與事實相符
      ，應堪採信。又被告丁○○明知其於事實欄一、（二）及
      一、（三）縱火之處所，係現供人居住使用之5 層樓公寓
      式集合住宅之1 樓，且若非其繼父丙○○及時將火勢撲滅
      ，則該公寓住宅將生燒燬之結果一節，亦據被告於本院訊
      問時供述明確（本院卷第16頁），是被告確有放火燒燬現
      供人使用之住宅之犯意，至為明顯。再被告於事實欄一、
      （二）所示時、地，以打火機點火引燃報紙後，以燃燒之
      報紙引火燃燒住處客廳之沙發，再以打火機點燃放置於屋
      內走廊處之置物籃；於事實欄一、（三）所示時、地，以
      打火機接續點燃丙○○及甲○○臥房內之衣服、棉被、枕
      頭、彈簧床墊及化妝台；丙○○之女前所使用之房間內所
      擺放之丙○○所有之資料、書籍；客廳神明桌下之工具、
      電線等物品，其行為分別已達著手之程度，然經證人丙○○即時撲滅，始均未破壞該住宅之主要效用，而僅於事實
      欄一、（二）所示時、地，造成該住宅內前開置物籃放置
      位置之地面受有輕微燒損；於事實欄一、（三）所示時、
      地，造成該住宅客廳神明桌旁之牆面、客房及主臥房之地
      面處受有不等程度之燒損之狀況，此業據證人丙○○於本
      院審理中證述甚詳，復有前揭現場照片在卷可參，是被告
      於事實欄一、（二）及一、（三）所示時、地，雖均已著
      手於放火之行為，而仍未生住宅燒燬之結果，其行為仍屬
      未遂。
（三）綜上所述，本件事證已臻明確，被告犯行堪以認定，應予
      依法論科。
二、按家庭暴力者，謂家庭成員間實施身體或精神上不法侵害之
    行為；家庭暴力罪者，謂家庭成員間故意實施家庭暴力行為
    而成立其他法律所規定之犯罪，家庭暴力防治法第2 條第1
    項、第2 項定有明文。本件被告丁○○為告訴人甲○○之養
    子，業據被告及告訴人陳明在卷，並有被告丁○○個人基本
    資料查詢結果1 份在卷可參，2 人間具有家庭暴力防治法第
    3 條第1 款所列直系血親之家庭成員關係。是核被告丁○○
    於事實欄一、（一）所為，係犯刑法第280 條、第277 條第
    1 項之傷害直系血親尊親屬罪（本罪依刑法第280 條之規定
    ，應加重同法第277 條第1 項所定之法定刑至2 分之1） ，
    並屬家庭暴力防治法第2 條第2 項之家庭暴力罪。另按刑法
    第173 條第1 項放火燒燬現供人使用之住宅罪，其直接被害
    法益，為一般社會之公共安全，雖同時侵害私人之財產法益
    ，但仍以保護社會法益為重，況放火行為原含有毀損性質，
    而放火燒燬現供人使用之住宅罪，自係指供人居住房屋之整
    體而言，應包括牆垣及該住宅內所有設備、傢俱、日常生活
    上之一切用品，故一個放火行為，若同時燒燬住宅與該住宅
    內所有其他物品，無論該其他物品為他人或自己所有，均不
    另成立刑法第175 條第1 項或第2 項之罪或同法第35 4條毀
    損罪之餘地，有最高法院29年度上字第2388號判例、79年度
    臺上字第1471號判例可資參照。又按放火罪既遂未遂之區別
    標準，係以目的物獨立燃燒，且足以變更其形體致喪失其效
    能為依據，是放火燒燬現供人使用之住宅罪，如僅室內傢俱
    、裝潢燒燬，其房屋重要構成部分諸如樑、柱及支撐壁等尚
    未因燃燒結果致喪失其效用者，應成立刑法第173 條第3 項
    、第1 項放火燒燬現供人使用住宅未遂罪，則有最高法院87
    年度臺上字第1719號、79年度臺上字第2747號、第2656號判
    決可參。經查，被告於事實欄一、（二）所示時、地，以打
    火機點火引燃報紙後，以燃燒之報紙引火燃燒住處客廳之沙
    發，再以打火機點燃放置於屋內走廊處之置物籃，致前開物
    品受有火熱而燒燬、燒失，並造成該住宅內前開置物籃放置
    位置之地面受有輕微燒損；於事實欄一、（三）所示時、地
    ，以打火機接續點燃丙○○及甲○○臥房內之衣服、棉被、
    枕頭、彈簧床墊及化妝台；丙○○之女前所使用之房間內所
    擺放之丙○○所有之資料、書籍及客廳神明桌下之工具、電
    線等物，致前開物品受有火熱而燒失、毀損，並造成該住宅
    客廳神明桌旁之牆面、客房及主臥房之地面處受熱變色，且
    受有不等程度之燒損之狀況，此業據證人丙○○於本院審理
    中證述甚詳，復有前揭現場照片在卷可參。是本件事實欄一
    、（二）及事實欄一、（三）之火災現場，分別僅有遭縱火
    點燃之上開物品受有火熱而燒失毀損，並造成被告住處即縱
    火地點之房屋地面及牆面受熱變色，至被告住處即該棟公寓
    室集合住宅之主要構成部分樑、柱、屋頂及支撐壁等均未被
    火勢波及，亦未坍塌、傾圮，仍然完好，顯然尚未因燃燒結
    果而致建築之主要結構體喪失效用，自難謂已達「燒燬」之
    程度。綜前說明，核被告丁○○於事實欄一、（二）及一、
    （三）所為，均係犯刑法第173 條第3 項、第1 項之放火燒
    燬現供人使用之住宅未遂罪。被告所犯上開傷害直系血親尊
    親屬之身體罪及2 次放火燒燬現供人使用之住宅未遂罪，犯
    意個別，應予分論併罰。又被告前開2 次著手於放火行為之
    實行而不遂，為未遂犯，爰依刑法第25條第2 項後段規定，
    按既遂犯之刑減輕之。爰審酌被告不顧倫常孝道，僅因細故
    即出手傷害母親，惡性非輕，惟被害人甲○○身體所受之傷
    害尚非嚴重，又僅因自身情緒不滿，即於住處即公寓式集合
    住宅之1 樓放火引燃首揭物品，擬藉此燒燬該宅，雖僅使住
    處牆面、地面因之受熱變色而屬未遂，然對他人生命、財產
    及社會安全秩序之危害甚鉅，其第一次縱火時別無旁人在場
    ，若非其父因他故返家適巧見狀而及時將火撲滅，後果實不
    堪設想，是該次犯行所滋生之危險，顯逾於另次，復兼衡被
    告犯後均始終坦承犯行，態度尚可等一切情狀，分別量處如
    主文所示之刑，並定其應執行之刑。至附表一編號一所示之
    打火機1 只，為被告所有供犯本件事實欄一、（二）之犯行
    所用之物，業據被告供承在卷，爰依刑法第38條第1 項第2
    款宣告沒收；至附表一編號二所示之打火機1 只，雖係被告
    犯本件事實欄一、（三）之犯行所用之物，惟並非被告所有
    ，業據被告及證人丙○○分別陳述在卷，爰不予宣告沒收。
據上論斷，應依刑事訴訟法第299 條第1 項前段，刑法第277 條
第1 項、第280 條、第173 條第3 項、第1 項、第25條第2 項、
第51條第5款、第38條第1 項第2 款，判決如主文。
本案經檢察官許曉微到庭執行職務。
中　　華　　民　　國　　96　　年　　9 　　月　　20　　日
                  刑事第十一庭審判長法　官　蔡榮澤
                                    法  官  紀凱峰
                                    法  官  林蕙芳
以上正本證明與原本無異。
如不服本判決，應於判決送達後10日內向本院提出上訴狀（應附
繕本），其未敘述上訴理由者，應於上訴期間屆滿後20日內補提
理由書狀於本院，上訴於臺灣高等法院。
      　　　　　　　　　　　　　　　書記官　李佩玲
中　　華　　民　　國　　96　　年　　9 　　月　　29　　日
附錄論罪科刑依據之法條：
中華民國刑法第277條（普通傷害罪）
傷害人之身體或健康者，處 3 年以下有期徒刑、拘役或 1 千元
以下罰金。
犯前項之罪因而致人於死者，處無期徒刑或 7 年以上有期徒刑；
致重傷者，處 3 年以上 10 年以下有期徒刑。
中華民國刑法第173條
（放火或失火燒燬現住建築物及交通工具罪）
放火燒燬現供人使用之住宅或現有人所在之建築物、礦坑、火車
、電車或其他供水、陸、空公眾運輸之舟、車、航空機者，處無
期徒刑或7 年以上有期徒刑。
失火燒燬前項之物者，處 1 年以下有期徒刑、拘役或 5 百元以
下罰金。
第 1 項之未遂犯罰之。
預備犯第 1 項之罪者，處 1 年以下有期徒刑、拘役或 3 百元以
下罰金。
附表一：
┌──┬─────────┬──┬──────────┐
│編號│物品名稱          │數量│備註                │
├──┼─────────┼──┼──────────┤
│ 一 │「野貓茶坊」紫色外│1只 │被告所有            │
│    │殼打火機          │    │                    │
├──┼─────────┼──┼──────────┤
│ 二 │藍色外殼打火機    │1只 │非被告所有          │
└──┴─────────┴──┴──────────┘
